---
title: "Análisis similitud de contenidos y coordinación entre asignaturas"
subtitle: "Grado de Ciencias Ambientales. UCO. Curso 25-26"
author: "Curro Bonet-García. Profesor de la UCO."
date: today
date-format: "03 [de] Junio [de] 2026"
lang: es

# Configuración del motor de cómputo nativo de R
engine: knitr

# Parámetros globales de salida (Formato HTML Científico para GitHub Pages)
format:
  html:
    
    toc: true                   # Activa una tabla de contenidos dinámica
    toc-depth: 3                 # Nivel de detalle del índice (Hasta subsecciones)
    toc-title: "Índice de Contenidos"
    toc-location: left           # Ubicación lateral elegante para pantallas anchas
    number-sections: true        # Autonumeración jerárquica de apartados
    theme: cosmo                 # Estilo limpio, tipografía nítida, aire académico
    code-fold: show             # Muestra el código R, pero permite al usuario "replegarlo"
    code-summary: "Mostrar líneas de código R"
    code-copy: true              # Añade un botón flotante para copiar el código con un clic
    embed-resources: true        # Incrusta imágenes y estilos en un único archivo .html autosuficiente

# Reglas globales de ejecución para los bloques (Chunks) de R
execute:
  eval: true                     # Ejecuta los bloques por defecto (salvo excepciones locales)
  echo: true                     # MUESTRA EL CÓDIGO SIEMPRE (Requisito de reproducibilidad)
  warning: false                 # Oculta las alertas de carga de librerías en el informe final
  message: false                 # Puga los mensajes informativos del sistema o de ggplot2
---

# Descripción general y objetivos

El objetivo de este informe es evaluar de manera cuantitativa las relaciones semánticas que hay entre las asignaturas del grado de Ciencias Ambientales tal y como se describen en las guías docentes oficiales. Los resultados obtenidos pueden usarse para mejorar la coordinación de la impartición de contenidos en dicho grado.

# Metodología

La metodología propuesta se basa en técnicas de minería de texto y análisis de similitud del texto contenido en las guías docentes. Implica, en términos generales, los siguientes pasos:

1.  Descarga automática de las guías docentes oficiales en formato PDF desde el sitio web de la UCO.

2.  Extracción y preprocesamiento de las cadenas de texto consideradas como útiles para evaluar la similitud de contenidos (ej. descripción de la asignatura, contenidos teóricos, prácticos, etc.)

3.  Identificación semiautomática de las relaciones explícitas entre asignaturas. Se buscan las referencias cruzadas de nombres de asignaturas en las guías docentes. Por ejemplo, si en la guía docente de la asignatura A se dice explícitamente que la docencia está coordinada con la asignatura B, se contabiliza como un evento de coordinación real.

4.  Cálculo de índices de similitud literal (IF-IDF) y considerando sinonimias (LSA) entre cada combinación de asignaturas. Es decir, se compara el contenido de todas las asignaturas dos a dos y se asignan dos índices (IF-IDF y LSA) a cada relación.

5.  Catalogación de las relaciones identificadas en uno de los siguientes cuatro tipos:

    5.1 **Candidatas a estar experimentando solapamiento horizontal**. Son relaciones en las que se detecta una alta similitud de contenidos y se imparten en el mismo cuatrimestre.

    5.2 **Candidatas a estar experimentando solapamiento vertical**. Son relaciones en las que se detecta una alta similitud de contenidos y se imparten en distintos cuatrimestres o cursos.

    5.3 **Candidatas a tener relaciones instrumentales**. Son relaciones en las que una asignatura hace referencia explícita a otra como requisito o recomendación.

    5.4 **Candidatas a tener miradas transdisciplinares**. Son relaciones en las que las asignaturas involucradas abordan aspectos de la realidad similares (Ej. suelo), pero con enfoques disciplinares diferentes (ej. microbiología y ecología).

6.  Análisis de resultados y propuestas de mejora.

Este documento muestra el procedimiento seguido tras aplicar la metodología anterior. Es un documento ejecutable y reproducible en R. Los detalles metodológicos de cada uno de los pasos descritos anteriormente, se muestran en las siguientes secciones.

## Descarga automática de guías docentes

El análisis de la estructura curricular del Grado en Ciencias Ambientales se basa en la información contenida en las guías docentes oficiales de la Universidad de Córdoba (UCO) para el curso académico 2025-2026.

Para garantizar la reproducibilidad de la auditoría y mitigar los sesgos derivados de la recolección manual de datos, se ha implementado un procedimiento de raspado web (*web scraping*) y descarga masiva automatizada. El siguiente bloque de código accede al catálogo oficial de la Facultad de Ciencias, indexa los enlaces hipertextuales de los documentos PDF correspondientes a la última versión en castellano y los almacena en el entorno local de trabajo.

Durante su ejecución se observan algunos errores. Hay algunos documentos que, aunque constan como PDFs en la web, no lo son.

::: callout-note
## Requisitos previos de ejecución

Para ejecutar las celdas de este bloque en un entorno local de RStudio, es necesario contar con las librerías `tidyverse` y `rvest` previamente instaladas en el sistema a través de la consola de R empleando el comando `install.packages(c("tidyverse", "rvest"))`.
:::

```{r}
#| label: configuracion-entorno-y-descarga
#| eval: false
#| echo: true

# ==============================================================================
# Establecimiento de rutas de trabajo y directorios de destino
# ==============================================================================

# Creamos la ruta de destino de forma relativa para garantizar que funcione en cualquier PC
output_dir <- file.path("guias")

if (!dir.exists(output_dir)) {
  dir.create(output_dir, recursive = TRUE)
}

# ==============================================================================
# Carga de paquetes necesarios
# ==============================================================================
library(tidyverse)
library(rvest)

# ==============================================================================
# Extracción y filtrado de enlaces de la web de la UCO
# ==============================================================================
url_catalogo <- "https://www.uco.es/ciencias/es/planificacion-ensenanza-ambientales"

webpage <- read_html(url_catalogo)

enlaces <- webpage %>%
  html_nodes("a") %>% 
  html_attr("href")

# Aislamiento de documentos PDF específicos del curso 2025-26 en castellano
enlaces_pdf <- enlaces %>%
  keep(~ str_detect(.x, "(?i)\\.pdf$")) %>% 
  keep(~ str_detect(.x, "es_2025-26")) %>% 
  na.omit()

# Estandarización de URLs hacia protocolo seguro absoluto
enlaces_finales <- if_else(
  str_starts(enlaces_pdf, "http"),
  str_replace(enlaces_pdf, "^http://", "https://"),
  paste0("https://www.uco.es", enlaces_pdf)
) %>% unique()

# ==============================================================================
# Ingesta de datos con detección de errores y descarga masiva de pdfs
# ==============================================================================
nombres_destinos <- file.path(output_dir, basename(enlaces_finales))

walk2(enlaces_finales, nombres_destinos, ~ {
  cat("Descargando archivo:", basename(.x), "\n")
  tryCatch({
    # Se utiliza el método nativo por defecto para maximizar portabilidad multiplataforma
    download.file(.x, destfile = .y, mode = "wb", quiet = TRUE)
    Sys.sleep(0.5) # Pausa de cortesía estructural para evitar denegaciones de servicio
  }, error = function(e) {
    message("Fallo crítico en la descarga del documento: ", basename(.x))
  })
})

cat("Proceso de ingesta finalizado. Archivos almacenados en la ruta relativa:", output_dir, "\n")
```

Tras el proceso anterior, borrar manualmente el archivo llamado `286100es_2025-26.pdf`. Se trata de la guía docente de las prácticas en empresa. Dicha asignatura no tiene contenidos propios, por lo que no tiene sentido incluirla en este análisis.

## Extracción textual y normalización del corpus

El siguiente paso, una vez descargados los archivos de las guías docentes, consiste en desestructurar los archivos PDF para crear una base de datos relacional homogénea. Se extraen de forma síncrona los metadatos administrativos (código, curso y cuatrimestre). También se extraen varias secciones cuyo contenido que servirá para el análisis semántico propiamente dicho. 



```{r}
#| label: paquetes-rutas-relativas
#| eval: true
#| echo: true

# ==============================================================================
# Carga de paquetes y control de rutas relativas
# ==============================================================================

library(pdftools)
library(tidyverse)
library(quanteda)

carpeta_pdfs <- file.path("guias")
archivos_pdf <- list.files(carpeta_pdfs, pattern = "\\.pdf$", full.names = TRUE)
```


## Creación de tabla con nombres de asignaturas, sus códigos y sus siglas.

Este paso es importante y no automático. Los nombres de las asignaturas suelen ser largos. Eso hace que su visualización en gráficas no siempre sea fácil. Por eso es preferible usar la abreviatura de la asignatura para dichas visualizaciones. En el horario oficial de la Facultad de Ciencias de la UCO hay ya una lista de abreviaturas para cada asignatura. No he encontrado una forma fácil de automatizar el proceso de descarga de las siglas de cada asignaturas, así que se procede así:

+ Visitar la web de los horarios ([esta](https://www.uco.es/ciencias/es/planificacion-ensenanza-ambientales)).

+ Ir copiando los nombres, códigos y siglas de las asignaturas de cada curso y cuatrimestre.

+ Ir pegando los resultados incrementalmente en un archivo markdown o en un excel directamente.

+ Exportar el contenido a un archivo `.csv` y guardarlo en la carpeta `datos_control` con el nombre `codigos_nombres_siglas_asignaturas_web.csv`.

La siguiente línea de código crea el objeto que será usado a continuación para importar el archivo csv mencionado.

```{r}
#| label: carga-nombres-siglas-asignaturas
#| eval: true
#| echo: true

# ==============================================================================
# Carga en R de archivo csv obtenido de los horarios oficiales.
# ==============================================================================

siglas_nombres_asignaturas <- file.path("datos_control",
                                        "codigos_nombres_siglas_asignaturas_web.csv")
```

## Extracción de texto, normalización y creación de corpus unificado {#sec-metodo-corpus}

El siguiente paso implica la lectura secuencial de todos los archivos pdf de las guías docentes para extraer de ellos la siguiente información:

+ Breve descripción de los contenidos: Esta sección describe muy sucintamente en qué consiste la asignatura en cuestión.

+ Conocimientos previos necesarios: Consta de "requisitos previos establecidos en el plan de estudios" y de "recomendaciones". Esta información se usará para identificar relaciones de dependencia explícitas entre asignaturas.

+ Contenidos teóricos: Se trata de la parte de la guía docente que describe los contenidos teóricos que se imparten en la asignatura.

+ Contenidos prácticos: Se trata de la parte de la guía docente que describe los contenidos prácticos que se imparten en la asignatura.

El resultado de esta fase se puede ver [aquí](#sec-resultado-corpus)


```{r}
#| label: extraccion-textual-y-normalizacion
#| eval: true
#| echo: true
# ==============================================================================
# Se inicia el bucle de extracción de texto de las guías
# ==============================================================================


datos_guias_inicial <- map_df(archivos_pdf, function(ruta) {
  
  texto_completo <- pdf_text(ruta) %>% 
    paste(collapse = " ") %>% 
    str_replace_all("\\s+", " ")
  
  # ============================================================================
  # Extracción de metadatos básicos de cada asignatura
  # ============================================================================
  pos_asig <- str_locate(texto_completo, "(?i)Denominación:")[1, "end"]
  asig_val <- if(!is.na(pos_asig)) {
    str_sub(texto_completo, start = pos_asig + 1, end = pos_asig + 150) %>% 
      str_split("(?i)Código:") %>% .[[1]] %>% .[1] %>% str_trim()
  } else { NA_character_ }
  
  pos_cod <- str_locate(texto_completo, "(?i)Código:")[1, "end"]
  cod_val <- if(!is.na(pos_cod)) {
    str_sub(texto_completo, start = pos_cod + 1, end = pos_cod + 30) %>% 
      str_extract("\\d+") %>% str_trim()
  } else { NA_character_ }
  
  pos_curso <- str_locate(texto_completo, "(?i)Curso:")[1, "end"]
  curso_val <- if(!is.na(pos_curso)) {
    str_sub(texto_completo, start = pos_curso + 1, end = pos_curso + 20) %>% 
      str_extract("\\d+") %>% as.numeric()
  } else { NA_real_ }
  
  pos_duracion <- str_locate(texto_completo, "(?i)Duración:")[1, "end"]
  cuat_val <- if(!is.na(pos_duracion)) {
    str_sub(texto_completo, start = pos_duracion + 1, end = pos_duracion + 60) %>% 
      str_trim() %>% 
      str_extract("^\\w+\\s+\\w+")
  } else { NA_character_ }
  
  # ============================================================================
  # Extracción de secciones específicas de contenido para el análisis 
  # ============================================================================
  recortar_seccion <- function(texto, baliza_inicio, baliza_fin) {
    ini <- str_locate(texto, regex(baliza_inicio, ignore_case = TRUE))[1, "end"]
    fin <- str_locate(texto, regex(baliza_fin, ignore_case = TRUE))[1, "start"]
    if (!is.na(ini) & !is.na(fin) & (fin > ini)) {
      return(str_sub(texto, start = ini + 1, end = fin - 1) %>% str_trim())
    } else { 
      return(NA_character_) 
    }
  }
  
  # Secciones de contenidos y requisitos
  req_val  <- recortar_seccion(texto_completo,
                               "Requisitos previos establecidos en el plan de estudios",
                               "Recomendaciones")
  reco_val <- recortar_seccion(texto_completo, "Recomendaciones", "Programa de la asignatura")
  
  desc_cont <- recortar_seccion(texto_completo, "Breve descripción de los contenidos",
                                "Conocimientos previos necesarios")
  cont_teor <- recortar_seccion(texto_completo, "1\\. Contenidos teóricos",
                                "2\\. Contenidos prácticos")
  cont_prac <- recortar_seccion(texto_completo, "2\\. Contenidos prácticos",
                                "Bibliografía")
  
  tibble(
    archivo                 = basename(ruta),
    nombre_asignatura      = asig_val,
    codigo                 = cod_val,
    curso                  = curso_val,
    cuatrimestre           = cuat_val,
    requisitos             = req_val,
    recomenda              = reco_val,
    descripcion_contenidos = desc_cont,
    contenidos_teoricos    = cont_teor,
    contenidos_practicos   = cont_prac
  )
})

# ==============================================================================
# Integración de siglas y códigos con nombres de asignaturas 
# ==============================================================================
if (file.exists(siglas_nombres_asignaturas)) {
  diccionario_siglas <- read_csv2(siglas_nombres_asignaturas, show_col_types = FALSE) %>%
    rename_all(tolower) %>%
    mutate(
      codigo_clean = as.character(str_extract(codigo, "\\d+")),
      sigla_clean  = str_trim(as.character(sigla))
    ) %>%
    filter(!is.na(codigo_clean) & !is.na(sigla_clean)) %>%
    distinct(codigo_clean, sigla_clean)
  
  datos_guias <- datos_guias_inicial %>%
    left_join(diccionario_siglas, by = c("codigo" = "codigo_clean")) %>%
    mutate(sigla = if_else(is.na(sigla_clean), codigo, sigla_clean)) %>%
    select(-sigla_clean)
} else {
  datos_guias <- datos_guias_inicial %>% mutate(sigla = codigo)
  cat("Advertencia: No se encontró el archivo CSV de siglas. 
      Usando códigos como identificador.\n")
}

# ==============================================================================
# Consolidación del corpus
# ==============================================================================
corpus_busqueda <- datos_guias %>%
  filter(!is.na(nombre_asignatura)) %>%
  mutate(
    texto_unificado = tolower(paste(descripcion_contenidos, contenidos_teoricos,
                                    contenidos_practicos, sep = " ")),
    nombre_limpio   = tolower(str_trim(nombre_asignatura))
  )
```


## Identificación semiautomática de procesos de coordinación explícitos {#sec-metodo-coord-explicita}

El primer paso una vez que se ha construido el Corpus de conocimiento, es identificar los actos de coordinación explícitos que hay en el grado. 

Consideramos que hay coordinación real cuando en una guía docente se menciona explícitamente el nombre de otra asignatura. Esta condición debe de cumplirse o bien en la sección de "contenidos teóricos" o en la de "contenidos prácticos". Asumimos que esto es coordinación explícita porque la mención de asignaturas en las secciones de contenidos implican que hay una relación directa entre las asignaturas. Es decir, sus contenidos están tan integrados que los profesores consideran importante hacer menciones a otras asignaturas cuando explican los contenidos de la suya. 

Para identificar automáticamente estas relaciones, procedemos de la siguiente forma:

+ Generamos una tabla con los nombres de las asignaturas.

+ Buscamos en las secciones de contenidos de las guías docentes los nombres de las asignaturas.

+ Se crea una tabla final `tabla_relaciones_explicitas`que lista las relaciones entre asignaturas en las que hay menciones explícitas de las mismas. Cada fila de esta tabla se define por los nombres de las dos asignaturas que son mencionadas en las guías docentes. No se contempla la cardinalidad en esta relación. Es decir, una relación se considera como de "coordinación real" aunque las menciones no sean mutuas. Si A menciona a B, pero B no menciona a A, se sigue considerando coordinación real. 



```{r}
#| label: relaciones-explicitas-nominales
#| eval: true
#| echo: true

# ==============================================================================
# Creación de tablas que usamos para la búsqueda
# ==============================================================================

# Creamos un texto unificado , combinando solo los contenidos 
corpus_menciones <- corpus_busqueda %>%
  select(codigo, sigla, nombre_asignatura, nombre_limpio, 
         descripcion_contenidos, contenidos_teoricos, contenidos_practicos) %>%
  mutate(
    # Exclusión de requisitos y recomienda
    texto_coordinacion_pura = tolower(paste(
      coalesce(descripcion_contenidos, ""), 
      coalesce(contenidos_teoricos, ""), 
      coalesce(contenidos_practicos, ""), 
      sep = " "
    )),
    # Limpieza de dobles espacios remanentes
    texto_coordinacion_pura = str_replace_all(texto_coordinacion_pura, "\\s+", " ")
  ) %>%
  select(codigo, sigla, nombre_asignatura, nombre_limpio, texto_coordinacion_pura)


# Creamos tabla con las asignaturas en las que buscamos mención explícita

catalogo_objetivos <- corpus_menciones %>% 
  select(codigo_target = codigo, sigla_target = sigla, nombre_target = nombre_asignatura, target_limpio = nombre_limpio)

# ==============================================================================
# Buscamos menciones explícitas entre corpus_menciones y catalogo_objetivos
# ==============================================================================

relaciones_detectadas <- map_df(1:nrow(corpus_menciones), function(i) {
  origen_id     <- corpus_menciones$codigo[i]
  origen_sigla  <- corpus_menciones$sigla[i]
  origen_nombre <- corpus_menciones$nombre_asignatura[i]
  texto_origen  <- corpus_menciones$texto_coordinacion_pura[i]
  
  map_df(1:nrow(catalogo_objetivos), function(j) {
    target_id     <- catalogo_objetivos$codigo_target[j]
    target_sigla  <- catalogo_objetivos$sigla_target[j]
    target_nombre <- catalogo_objetivos$nombre_target[j]
    target_string <- catalogo_objetivos$target_limpio[j]
    
    # Restricción: Una asignatura no puede coordinarse consigo misma
    if (origen_id != target_id && str_detect(texto_origen, fixed(target_string))) {
      return(tibble(
        cod_A = origen_id, sigla_A = origen_sigla, asig_A = origen_nombre,
        cod_B = target_id, sigla_B = target_sigla, asig_B = target_nombre
      ))
    }
    return(NULL)
  })
})

# Normalización y eliminación de redundancias en las relaciones
tabla_relaciones_explicitas <- relaciones_detectadas %>%
  rowwise() %>%
  mutate(
    codigo_1     = min(cod_A, cod_B),
    codigo_2     = max(cod_A, cod_B),
    sigla_1      = if_else(codigo_1 == cod_A, sigla_A, sigla_B),
    sigla_2      = if_else(codigo_2 == cod_B, sigla_B, sigla_A),
    asignatura_1 = if_else(codigo_1 == cod_A, asig_A, asig_B),
    asignatura_2 = if_else(codigo_2 == cod_B, asig_B, asig_A)
  ) %>%
  ungroup() %>%
  distinct(codigo_1, sigla_1, asignatura_1, codigo_2, sigla_2, asignatura_2) %>%
  arrange(codigo_1)


```

Este procedimiento automático tiene un fallo potencial importante. En ocasiones los nombres de las asignaturas coinciden con nombres de disciplinas científicas completas. Por ejemplo "ecología". Según el método propuesto, el hecho de que en una guía docente aparezca el término "ecología" generaría automáticamente un evento de coordinación real. Sin embargo, esto puede también deberse a que un profesor ha mencionado una disciplina concreta y no a la asignatura en cuestión. Por ejemplo, es posible que en una guía docente aparezca el término "ecología" refiriéndose a la ecología de una especie de fauna. Esto no puede considerarse como coordinación real. Para resolver este problema, basta con revisar manualmente las distintas relaciones potenciales identificadas automáticamente.

La revisión anterior implica identificar qué relaciones son reales y purgar el resto de la tabla generada anteriormente:



```{r}
#| label: filtro-experto-relaciones-explicitas
#| eval: true
#| echo: true

# ==============================================================================
# Filtro experto. Lista de relaciones reales confirmadas
# ==============================================================================


# Declaras las parejas de siglas que has comprobado a mano que son reales
relaciones_verificadas <- list(
  c("FA", "QA"),
  c("E", "SIG"),
  c("E", "CA"),
  c("E", "GE")
)

# Forzamos a la tabla a quedarse solo con lo que tú apruebas
tabla_relaciones_explicitas_verificadas <- tabla_relaciones_explicitas %>%
  filter(map_lgl(seq_len(n()), function(i) {
    siglas_fila <- c(sigla_1[i], sigla_2[i])
    # Solo pasa el filtro si ambos elementos de alguna pareja verificada están en la fila
    any(map_lgl(relaciones_verificadas, ~ all(.x %in% siglas_fila)))
  }))

```

Los resultados de esta fase se muestran en [esta](#sec-resultado-coord-explicita) sección. 

## Identificación automática de relaciones de dependencia entre asignaturas

Además de la coordinación explícita descrita anteriormente, es posible que las asignaturas tengan relaciones de dependencia. Es decir, puede que para recibir una asignatura, los estudiantes tengan que haber cursado otra u otras. Es importante identificar estas relaciones porque ponen de manifiesto una característica importante. Son las llamadas relaciones instrumentales entre asignaturas. Una asignatura es instrumentalmente necesaria para otra cuando proporciona un andamiaje conceptual sin el cual los contenidos de la segunda carecen de estructura cognitiva donde integrarse  ([Stavrinides P. & Kinstantin M. Zuev, 2023](https://link.springer.com/article/10.1007/s41109-023-00543-w)). La razón de ser de estas dependencias está en un hecho contrastado en multitud de situaciones: el aprendizaje nuevo se retiene de forma más efectiva cuando se conecta deliberadamente con estructuras congnitivas (aprendizajes) ya existentes. 

Para tratar de identificar estas relaciones de interdependencia entre asignaturas, usamos las secciones "requisitos previos establecidos en el plan de estudios" y "recomendaciones" de las guías docentes. Es en esas secciones en las que los profesores suelen indicar que para cursar su asignatura es necesario haber cursado otras. Así que, buscamos automáticamente en cada guía docente menciones a otras asignaturas en estos apartados. 

El siguiente bloque de código muestra cómo hacer lo anterior:


```{r}
#| label: relaciones-dependencia-normativa
#| code-fold: true
#| eval: true
#| echo: true

# Preparación de la tabla de trabajo
library(tidyverse)

corpus_dependencias <- corpus_busqueda %>%
  select(codigo, sigla, nombre_asignatura, nombre_limpio, requisitos, recomenda) %>%
  mutate(
    texto_normativo_unificado = tolower(paste(
      coalesce(requisitos, ""), 
      coalesce(recomenda, ""), 
      sep = " "
    )),
    texto_normativo_unificado = str_replace_all(texto_normativo_unificado, "\\s+", " "),
    codigo = as.character(codigo)
  )

# configuración de los elementos a buscar
catalogo_dependencias_target <- corpus_dependencias %>% 
  select(codigo_target = codigo, sigla_target = sigla, nombre_target = nombre_asignatura, target_limpio = nombre_limpio)

# Bucle de intersección
dependencias_brutas <- map_df(1:nrow(corpus_dependencias), function(i) {
  origen_id     <- corpus_dependencias$codigo[i]
  origen_sigla  <- corpus_dependencias$sigla[i]
  origen_nombre <- corpus_dependencias$nombre_asignatura[i]
  texto_legal   <- corpus_dependencias$texto_normativo_unificado[i]
  
  map_df(1:nrow(catalogo_dependencias_target), function(j) {
    target_id     <- catalogo_dependencias_target$codigo_target[j]
    target_sigla  <- catalogo_dependencias_target$sigla_target[j]
    target_nombre  <- catalogo_dependencias_target$nombre_target[j]
    target_string <- catalogo_dependencias_target$target_limpio[j]
    
    if (origen_id != target_id && str_detect(texto_legal, fixed(target_string))) {
      # Mantenemos el rol estricto: A (origen) depende de B (target)
      return(tibble(
        codigo_origen  = origen_id, 
        sigla_origen   = origen_sigla, 
        asig_origen    = origen_nombre,
        codigo_destino = target_id, 
        sigla_destino  = target_sigla, 
        asig_destino   = target_nombre
      ))
    }
    return(NULL)
  })
})

# Normalización manteniendo la cardinalidad de las relaciones

relaciones_dependencia_detectadas <- dependencias_brutas %>%
  # Eliminamos filas idénticas en dirección (mismo origen apuntando al mismo destino)
  distinct(codigo_origen, sigla_origen, asig_origen, codigo_destino, sigla_destino, asig_destino) %>%
  arrange(codigo_origen)


```




## Generación de índices de similitud entre los contenidos de las guías docentes





# Resultados

## Base de datos con los contenidos de las guías docentes {#sec-resultado-corpus}

El resultado de extraer el contenido de los archivos PDF de las guías docentes se puede ver a continuación (la metodología se describe [aquí](#sec-metodo-corpus)). Se trata de una matriz con tantas filas como asignaturas. Los campos representan los atributos que caracterizan a cada asignatura.


```{r}
#| label: visualizacion-corpus-busqueda
#| echo: false
#| eval: true

# ==============================================================================
# Selección de campos para la visualización 
# ==============================================================================
vista_previa_corpus <- corpus_busqueda %>%
  select(
    Sigla = sigla,
    `Código UCO` = codigo,
    Curso = curso,
    Cuatrimestre = cuatrimestre,
    `Requisitos Previos` = requisitos,
    `Recomendaciones Docentes` = recomenda
  ) %>%
  # Limpieza de strings excesivamente largos en la vista de tabla para evitar desbordamientos
  mutate(
    `Requisitos Previos` = if_else(
      is.na(`Requisitos Previos`) | `Requisitos Previos` == "", 
      "No declarados en la guía", 
      str_trunc(`Requisitos Previos`, 80, side = "right")
    ),
    `Recomendaciones Docentes` = if_else(
      is.na(`Recomendaciones Docentes`) | `Recomendaciones Docentes` == "", 
      "No declaradas en la guía", 
      str_trunc(`Recomendaciones Docentes`, 80, side = "right")
    )
  )

# ==============================================================================
# Renderizado de la tabla
# ==============================================================================
rmarkdown::paged_table(vista_previa_corpus, options = list(rows.print = 10, max.print = 50))

```




## Coordinación explícita existente en el grado {#sec-resultado-coord-explicita}

El resultado de aplicar [esta](#sec-metodo-coord-explicita) fase de la metodología propuesta implica, en primer lugar, la siguiente tabla. Muestra las relaciones explícitas identificadas automáticamente:


```{r}
#| label: visualizacion-relaciones-explicitas
#| echo: false
#| eval: true


# 1. Optimización estética de las cabeceras para la lectura ejecutiva
vista_tabla_explicitas <- tabla_relaciones_explicitas %>%
  select(
    `Sigla 1`      = sigla_1,
    `Asignatura 1`   = asignatura_1,
    `Sigla 2`      = sigla_2,
    `Asignatura 2`   = asignatura_2
  )

# 2. Renderizado con ajuste adaptativo automático de anchura (CSS Autowidth)
knitr::kable(
  vista_tabla_explicitas, 
  format = "html",
  align = c("c", "l", "c", "l") # Centrado para siglas, izquierda para nombres
)
```

Como se mencionó en la metodología, las relaciones identificadas automáticamente pueden contener falsos positivos. Puede que una asignatura mencione una disciplina que tenga el mismo nombre que otra asignatura. Para evitar eso, es necesario revisar a mano todas las relaciones identificadas automáticamente. El resultado de esa revisión genera la siguiente tabla de relaciones explícitas confirmadas:

```{r}
#| label: visualizacion-relaciones-explicitas-verificadas
#| echo: false
#| eval: true


# 1. Optimización estética de las cabeceras para la lectura ejecutiva
vista_tabla_explicitas_verificadas <- tabla_relaciones_explicitas_verificadas %>%
  select(
    `Sigla 1`      = sigla_1,
    `Asignatura 1`   = asignatura_1,
    `Sigla 2`      = sigla_2,
    `Asignatura 2`   = asignatura_2
  )

# 2. Renderizado con ajuste adaptativo automático de anchura (CSS Autowidth)
knitr::kable(
  vista_tabla_explicitas_verificadas, 
  format = "html",
  align = c("c", "l", "c", "l") # Centrado para siglas, izquierda para nombres
)
```

A continuación se muestran estos mismos resultados en un gráfico de red. 


```{r}
#| label: grafico-red-coordinacion-explicita
#| code-fold: true
#| eval: true
#| echo: true
#| fig-width: 11
#| fig-height: 7

# librerías necesarias (para que se renderice el gráfico bien)
library(tidyverse)
library(tidygraph)
library(ggraph)


# Nos aseguramos de que los códigos sean caracteres puros para evitar desajustes en los joins
nodos_base <- datos_guias %>%
  filter(!is.na(nombre_asignatura)) %>%
  mutate(codigo = as.character(codigo))

aristas_base <- tabla_relaciones_explicitas_verificadas %>%
  mutate(
    codigo_1 = as.character(codigo_1),
    codigo_2 = as.character(codigo_2)
  )

# Rejilla de coordenadas
nodos_posicionados <- nodos_base %>%
  distinct(codigo, sigla, nombre_asignatura, curso, cuatrimestre) %>%
  mutate(
    curso_num = as.numeric(str_extract(curso, "\\d+")),
    cuat_clean = case_when(
      str_detect(tolower(cuatrimestre), "primer|1") ~ 1,
      str_detect(tolower(cuatrimestre), "segundo|2") ~ 2,
      TRUE ~ 1
    ),
    sigla_display = toupper(as.character(sigla))
  ) %>%
  filter(!is.na(curso_num)) %>%
  arrange(curso_num, cuat_clean, codigo) %>%
  group_by(curso_num, cuat_clean) %>%
  mutate(pos_secuencial = row_number()) %>%
  ungroup() %>%
  mutate(
    y_coord = curso_num,
    x_coord = if_else(cuat_clean == 1, 
                      pos_secuencial, 
                      pos_secuencial + max(pos_secuencial) + 1.5)
  )

# Vinculación geométrica de aristas
aristas_triple_capa <- aristas_base %>%
  select(from = codigo_1, to = codigo_2) %>%
  left_join(nodos_posicionados %>% select(from = codigo, curso_from = curso_num, cuat_from = cuat_clean), by = "from") %>%
  left_join(nodos_posicionados %>% select(to = codigo, curso_to = curso_num, cuat_to = cuat_clean), by = "to") %>%
  filter(!is.na(from) & !is.na(to)) %>%
  mutate(
    tipo_relacion = case_when(
      curso_from != curso_to ~ "Vertical (Cursos diferentes)",
      curso_from == curso_to & cuat_from == cuat_to ~ "Horizontal intracuatrimestre",
      curso_from == curso_to & cuat_from != cuat_to ~ "Horizontal intercuatrimestre",
      TRUE ~ "Vertical (Cursos diferentes)"
    )
  ) %>%
  select(from, to, tipo_relacion)

nodes_final <- nodos_posicionados %>% 
  rename(id = codigo)

# Ensamblaje del gráfico
grafo_objeto_final <- tbl_graph(
  nodes = nodes_final, 
  edges = aristas_triple_capa, 
  directed = FALSE
)

# Renderización del gráfico tanto en el informe de quarto como en pdf

# Creamos el objeto gráfico completo en memoria
mapa_nominal_final <- ggraph(grafo_objeto_final, layout = "manual", x = x_coord, y = y_coord) +
  geom_edge_link(
    aes(filter = (tipo_relacion == "Vertical (Cursos diferentes)"), color = tipo_relacion),
    start_cap = circle(3, 'mm'), end_cap = circle(3, 'mm'), alpha = 0.5, width = 0.4
  ) +
  geom_edge_arc(
    aes(filter = (tipo_relacion == "Horizontal intracuatrimestre"), color = tipo_relacion),
    start_cap = circle(3, 'mm'), end_cap = circle(3, 'mm'), alpha = 0.8, width = 0.66, strength = 0.08
  ) +
  geom_edge_arc(
    aes(filter = (tipo_relacion == "Horizontal intercuatrimestre"), color = tipo_relacion),
    start_cap = circle(3, 'mm'), end_cap = circle(3, 'mm'), alpha = 0.8, width = 0.66, strength = -0.08
  ) +
  geom_node_point(color = "#E67E22", size = 6) +
  geom_node_text(aes(label = sigla_display), vjust = 2.6, size = 2.6, fontface = "bold", color = "#2C3E50") +
  scale_edge_color_manual(
    name = "Tipología de Relaciones Explícitas",
    values = c(
      "Vertical (Cursos diferentes)"   = "#7F8C8D", 
      "Horizontal intracuatrimestre"   = "#145A32", 
      "Horizontal intercuatrimestre"   = "#2ECC71"  
    )
  ) +
  scale_y_continuous(breaks = 1:4, labels = c("1º Curso", "2º Curso", "3º Curso", "4º Curso"), limits = c(0.5, 4.5)) +
  labs(
    title = "Coordinación explícita entre asignaturas de Ciencias Ambientales. Curso 25-26",
    subtitle = "Análisis de menciones cruzadas de nombre de asignatura en las guías docentes",
    x = " 1er Cuatrimestre                               |              2º Cuatrimestre →", 
    y = ""
  ) +
  theme_minimal() +
  theme(
    panel.grid.major.x = element_blank(), panel.grid.minor.x = element_blank(),
    panel.grid.major.y = element_line(color = "#EBF0F1", linetype = "solid"),
    axis.text.x = element_blank(), axis.ticks.x = element_blank(),
    axis.title.x = element_text(face = "bold", size = 10, color = "#7F8C8D", margin = margin(t = 12)),
    axis.text.y = element_text(face = "bold", size = 10, color = "#2C3E50"),
    plot.title = element_text(face = "bold", size = 12, hjust = 0.5),
    plot.subtitle = element_text(size = 9, hjust = 0.5, color = "#7F8C8D", margin = margin(b = 15)),
    legend.position = "bottom",
    legend.title = element_text(face = "bold", size = 9, color = "#2C3E50"),
    legend.text = element_text(size = 8.5, color = "#34495E"),
    legend.box = "horizontal",
    panel.background = element_rect(fill = "#FFFFFF", color = NA)
  )

# Aseguramos la existencia de la carpeta de destino para no ensuciar la raíz
carpeta_salida <- "outputs"
if (!dir.exists(carpeta_salida)) dir.create(carpeta_salida, recursive = TRUE)

# Exportación silenciosa a pdf
ggsave(
  filename = file.path(carpeta_salida, "mapa_coordinacion_explicita_CCAA.pdf"),
  plot = mapa_nominal_final,
  width = 11,
  height = 7,
  device = "pdf"
)


# Esto fuerza a knitr a pintar el gráfico en el cuerpo del informe HTML
mapa_nominal_final

```
El gráfico anterior se puede descargar [aquí](https://raw.githubusercontent.com/fjbonet/informe_coordinacion_CCAA_UCO/main/outputs/mapa_coordinacion_explicita_CCAA.pdf) en formato pdf.

Observamos que las únicas relaciones de coordinación explícitamente mencionadas en las guías docentes son las siguientes:
+ Química ambiental (QA) y Físicoquímica de aguas (FA)

+ Sistemas de información geográfica (SIG) y Ecología (E)

+ Ecología (E) y Gestión de ecosistemas (GE)

+ Ecología (E) y Cartografía aplicada (CA)




## Similitud léxica entre asignaturas del grado

## Convergencia semántica latente entre asignaturas del grado

## Afinidad conceptual más allá de la coincidencia terminológica

## Caracterización de las relaciones entre asignaturas en función de potenciales necesidades de coordinación



# Discusión

# Propuestas para mejorar la coordinación del grado


# Uso de la IA en este análisis

Reflexión sobre cómo he usado esta herramienta.
+ Me ha permitido hacer análisis que de otra forma habrían sido imposibles.

+ Decir que hemos combinado dos IAs de varias formas. 

    + Gemini ha sido el motor principal para generar el código de R
    
    + La construcción del modelo conceptual teórico del análisis semántico se ha hecho combinando Gemini y Claude. Los resultados propuestos por Gemini fueron enviados a Claude para su crítica. La devolución de esta última herramienta se integró en Gemini. Tras varios procesos iterativos se llegó a un marco conceptual sólido que es el que se transformó a Código con Gemini.

+ he aprendido muchas cosas: filosofía del tidyverse, comprensión más profunda de los bucles, técnicas de web scrapping, técnicas de análisis semánticos de textos, métodos evaluación de curricula, sobre coordinación de docencia en la universidad

+ Lo anterior ha sido posible porque partía de cierto conocimiento previo:

     + Profundo conocimiento sobre bases de datos relacionales.
     + Conocimiento básico sobre R y programación.
     + Conocimiento básico sobre análisis semántico


