---
title: "Análisis similitud de contenidos y coordinación entre asignaturas"
subtitle: "Grado de Ciencias Ambientales. UCO. Curso 25-26"
author: "Curro Bonet-García. Profesor de la UCO."
date: today
date-format: "03 [de] Junio [de] 2026"
lang: es

# Configuración del motor de cómputo nativo de R
engine: knitr

# Parámetros globales de salida (Formato HTML Científico para GitHub Pages)
format:
  html:
    
    toc: true                   # Activa una tabla de contenidos dinámica
    toc-depth: 3                 # Nivel de detalle del índice (Hasta subsecciones)
    toc-title: "Índice de Contenidos"
    toc-location: left           # Ubicación lateral elegante para pantallas anchas
    number-sections: true        # Autonumeración jerárquica de apartados
    theme: cosmo                 # Estilo limpio, tipografía nítida, aire académico
    code-fold: show             # Muestra el código R, pero permite al usuario "replegarlo"
    code-summary: "Mostrar líneas de código R"
    code-copy: true              # Añade un botón flotante para copiar el código con un clic
    embed-resources: true        # Incrusta imágenes y estilos en un único archivo .html autosuficiente

# Reglas globales de ejecución para los bloques (Chunks) de R
execute:
  eval: true                     # Ejecuta los bloques por defecto (salvo excepciones locales)
  echo: true                     # MUESTRA EL CÓDIGO SIEMPRE (Requisito de reproducibilidad)
  warning: false                 # Oculta las alertas de carga de librerías en el informe final
  message: false                 # Puga los mensajes informativos del sistema o de ggplot2
---

# Descripción general y objetivos

El objetivo de este informe es evaluar de manera cuantitativa las relaciones semánticas que hay entre las asignaturas del grado de Ciencias Ambientales tal y como se describen en las guías docentes oficiales. Los resultados obtenidos pueden usarse para mejorar la coordinación de la impartición de contenidos en dicho grado.

# Metodología propuesta

La metodología propuesta se basa en técnicas de minería de texto y análisis de similitud del texto contenido en las guías docentes. Implica, en términos generales, los siguientes pasos:

1.  Descarga automática de las guías docentes oficiales en formato PDF desde el sitio web de la UCO.

2.  Extracción y preprocesamiento de las cadenas de texto consideradas como útiles para evaluar la similitud de contenidos (ej. descripción de la asignatura, contenidos teóricos, prácticos, etc.)

3.  Identificación semiautomática de las relaciones explícitas entre asignaturas. Se buscan las referencias cruzadas de nombres de asignaturas en las guías docentes. Por ejemplo, si en la guía docente de la asignatura A se dice explícitamente que la docencia está coordinada con la asignatura B, se contabiliza como un evento de coordinación real.

4.  Cálculo de índices de similitud literal (IF-IDF) y considerando sinonimias (LSA) entre cada combinación de asignaturas. Es decir, se compara el contenido de todas las asignaturas dos a dos y se asignan dos índices (IF-IDF y LSA) a cada relación.

5.  Catalogación de las relaciones identificadas en uno de los siguientes cuatro tipos:

    5.1 **Candidatas a estar experimentando solapamiento horizontal**. Son relaciones en las que se detecta una alta similitud de contenidos y se imparten en el mismo cuatrimestre.

    5.2 **Candidatas a estar experimentando solapamiento vertical**. Son relaciones en las que se detecta una alta similitud de contenidos y se imparten en distintos cuatrimestres o cursos.

    5.3 **Candidatas a tener relaciones instrumentales**. Son relaciones en las que una asignatura hace referencia explícita a otra como requisito o recomendación.

    5.4 **Candidatas a tener miradas transdisciplinares**. Son relaciones en las que las asignaturas involucradas abordan aspectos de la realidad similares (Ej. suelo), pero con enfoques disciplinares diferentes (ej. microbiología y ecología).

6.  Análisis de resultados y propuestas de mejora.

Este documento muestra el procedimiento seguido tras aplicar la metodología anterior. Es un documento ejecutable y reproducible en R. Los detalles metodológicos de cada uno de los pasos descritos anteriormente, se muestran en las siguientes secciones.

## Descarga automática de guías docentes

El análisis de la estructura curricular del Grado en Ciencias Ambientales se basa en la información contenida en las guías docentes oficiales de la Universidad de Córdoba (UCO) para el curso académico 2025-2026.

Para garantizar la reproducibilidad de la auditoría y mitigar los sesgos derivados de la recolección manual de datos, se ha implementado un procedimiento de raspado web (*web scraping*) y descarga masiva automatizada. El siguiente bloque de código accede al catálogo oficial de la Facultad de Ciencias, indexa los enlaces hipertextuales de los documentos PDF correspondientes a la última versión en castellano y los almacena en el entorno local de trabajo.

Durante su ejecución se observan algunos errores. Hay algunos documentos que, aunque constan como PDFs en la web, no lo son.

::: callout-note
## Requisitos previos de ejecución

Para ejecutar las celdas de este bloque en un entorno local de RStudio, es necesario contar con las librerías `tidyverse` y `rvest` previamente instaladas en el sistema a través de la consola de R empleando el comando `install.packages(c("tidyverse", "rvest"))`.
:::

```{r}
#| label: configuracion-entorno-y-descarga
#| eval: false
#| echo: true

# ==============================================================================
# 2.1.1. Establecimiento de rutas de trabajo y directorios de destino
# ==============================================================================

# Creamos la ruta de destino de forma relativa para garantizar que funcione en cualquier PC
output_dir <- file.path("guias")

if (!dir.exists(output_dir)) {
  dir.create(output_dir, recursive = TRUE)
}

# ==============================================================================
# 2.1.2 Carga de paquetes necesarios
# ==============================================================================
library(tidyverse)
library(rvest)

# ==============================================================================
# 2.1.3. Extracción y filtrado de enlaces de la web de la UCO
# ==============================================================================
url_catalogo <- "https://www.uco.es/ciencias/es/planificacion-ensenanza-ambientales"

webpage <- read_html(url_catalogo)

enlaces <- webpage %>%
  html_nodes("a") %>% 
  html_attr("href")

# Aislamiento de documentos PDF específicos del curso 2025-26 en castellano
enlaces_pdf <- enlaces %>%
  keep(~ str_detect(.x, "(?i)\\.pdf$")) %>% 
  keep(~ str_detect(.x, "es_2025-26")) %>% 
  na.omit()

# Estandarización de URLs hacia protocolo seguro absoluto
enlaces_finales <- if_else(
  str_starts(enlaces_pdf, "http"),
  str_replace(enlaces_pdf, "^http://", "https://"),
  paste0("https://www.uco.es", enlaces_pdf)
) %>% unique()

# ==============================================================================
# 2.1.4. Ingesta de datos con detección de errores y descarga masiva de pdfs
# ==============================================================================
nombres_destinos <- file.path(output_dir, basename(enlaces_finales))

walk2(enlaces_finales, nombres_destinos, ~ {
  cat("Descargando archivo:", basename(.x), "\n")
  tryCatch({
    # Se utiliza el método nativo por defecto para maximizar portabilidad multiplataforma
    download.file(.x, destfile = .y, mode = "wb", quiet = TRUE)
    Sys.sleep(0.5) # Pausa de cortesía estructural para evitar denegaciones de servicio
  }, error = function(e) {
    message("Fallo crítico en la descarga del documento: ", basename(.x))
  })
})

cat("Proceso de ingesta finalizado. Archivos almacenados en la ruta relativa:", output_dir, "\n")
```

Tras el proceso anterior, borrar manualmente el archivo llamado `286100es_2025-26.pdf`. Se trata de la guía docente de las prácticas en empresa. Dicha asignatura no tiene contenidos propios, por lo que no tiene sentido incluirla en este análisis.

## Extracción textual y normalización del corpus

El siguiente paso, una vez descargados los archivos de las guías docentes, consiste en desestructurar los archivos PDF para crear una base de datos relacional homogénea. Se extraen de forma síncrona los metadatos administrativos (código, curso y cuatrimestre). También se extraen varias secciones cuyo contenido que servirá para el análisis semántico propiamente dicho. 



```{r}
#| label: paquetes-rutas-relativas
#| eval: true
#| echo: true

# ==============================================================================
# 2.2.1. Carga de paquetes y control de rutas relativas
# ==============================================================================

library(pdftools)
library(tidyverse)
library(quanteda)

carpeta_pdfs <- file.path("guias")
archivos_pdf <- list.files(carpeta_pdfs, pattern = "\\.pdf$", full.names = TRUE)
```


## Creación de tabla con nombres de asignaturas, sus códigos y sus siglas.

Este paso es importante y no automático. Los nombres de las asignaturas suelen ser largos. Eso hace que su visualización en gráficas no siempre sea fácil. Por eso es preferible usar la abreviatura de la asignatura para dichas visualizaciones. En el horario oficial de la Facultad de Ciencias de la UCO hay ya una lista de abreviaturas para cada asignatura. No he encontrado una forma fácil de automatizar el proceso de descarga de las siglas de cada asignaturas, así que se procede así:

+ Visitar la web de los horarios ([esta](https://www.uco.es/ciencias/es/planificacion-ensenanza-ambientales)).

+ Ir copiando los nombres, códigos y siglas de las asignaturas de cada curso y cuatrimestre.

+ Ir pegando los resultados incrementalmente en un archivo markdown o en un excel directamente.

+ Exportar el contenido a un archivo `.csv` y guardarlo en la carpeta `datos_control` con el nombre `codigos_nombres_siglas_asignaturas_web.csv`.

La siguiente línea de código crea el objeto que será usado a continuación para importar el archivo csv mencionado.

```{r}
#| label: carga-nombres-siglas-asignaturas
#| eval: true
#| echo: true

# ==============================================================================
# 2.3.1. Carga en R de archivo csv obtenido de los horarios oficiales.
# ==============================================================================

siglas_nombres_asignaturas <- file.path("datos_control",
                                        "codigos_nombres_siglas_asignaturas_web.csv")
```

## Extracción de texto, normalización y creación de corpus unificado

El siguiente paso implica la lectura secuencial de todos los archivos pdf de las guías docentes para extraer de ellos la siguiente información:

+ Breve descripción de los contenidos: Esta sección describe muy sucintamente en qué consiste la asignatura en cuestión.

+ Conocimientos previos necesarios: Consta de "requisitos previos establecidos en el plan de estudios" y de "recomendaciones". Esta información se usará para identificar relaciones de dependencia explícitas entre asignaturas.

+ Contenidos teóricos: Se trata de la parte de la guía docente que describe los contenidos teóricos que se imparten en la asignatura.

+ Contenidos prácticos: Se trata de la parte de la guía docente que describe los contenidos prácticos que se imparten en la asignatura.


```{r}
#| label: extraccion-textual-y-normalizacion
#| eval: true
#| echo: true
# ==============================================================================
# 2.4.1. Se inicia el bucle de extracción de texto de las guías
# ==============================================================================


datos_guias_inicial <- map_df(archivos_pdf, function(ruta) {
  
  texto_completo <- pdf_text(ruta) %>% 
    paste(collapse = " ") %>% 
    str_replace_all("\\s+", " ")
  
  # ============================================================================
  # 2.4.1.1. Extracción de metadatos básicos de cada asignatura
  # ============================================================================
  pos_asig <- str_locate(texto_completo, "(?i)Denominación:")[1, "end"]
  asig_val <- if(!is.na(pos_asig)) {
    str_sub(texto_completo, start = pos_asig + 1, end = pos_asig + 150) %>% 
      str_split("(?i)Código:") %>% .[[1]] %>% .[1] %>% str_trim()
  } else { NA_character_ }
  
  pos_cod <- str_locate(texto_completo, "(?i)Código:")[1, "end"]
  cod_val <- if(!is.na(pos_cod)) {
    str_sub(texto_completo, start = pos_cod + 1, end = pos_cod + 30) %>% 
      str_extract("\\d+") %>% str_trim()
  } else { NA_character_ }
  
  pos_curso <- str_locate(texto_completo, "(?i)Curso:")[1, "end"]
  curso_val <- if(!is.na(pos_curso)) {
    str_sub(texto_completo, start = pos_curso + 1, end = pos_curso + 20) %>% 
      str_extract("\\d+") %>% as.numeric()
  } else { NA_real_ }
  
  pos_duracion <- str_locate(texto_completo, "(?i)Duración:")[1, "end"]
  cuat_val <- if(!is.na(pos_duracion)) {
    str_sub(texto_completo, start = pos_duracion + 1, end = pos_duracion + 60) %>% 
      str_trim() %>% 
      str_extract("^\\w+\\s+\\w+")
  } else { NA_character_ }
  
  # ============================================================================
  # 4.1.1.2 Extracción de secciones específicas de contenido para el análisis 
  # ============================================================================
  recortar_seccion <- function(texto, baliza_inicio, baliza_fin) {
    ini <- str_locate(texto, regex(baliza_inicio, ignore_case = TRUE))[1, "end"]
    fin <- str_locate(texto, regex(baliza_fin, ignore_case = TRUE))[1, "start"]
    if (!is.na(ini) & !is.na(fin) & (fin > ini)) {
      return(str_sub(texto, start = ini + 1, end = fin - 1) %>% str_trim())
    } else { 
      return(NA_character_) 
    }
  }
  
  # Secciones de contenidos y requisitos
  req_val  <- recortar_seccion(texto_completo,
                               "Requisitos previos establecidos en el plan de estudios",
                               "Recomendaciones")
  reco_val <- recortar_seccion(texto_completo, "Recomendaciones", "Programa de la asignatura")
  
  desc_cont <- recortar_seccion(texto_completo, "Breve descripción de los contenidos",
                                "Conocimientos previos necesarios")
  cont_teor <- recortar_seccion(texto_completo, "1\\. Contenidos teóricos",
                                "2\\. Contenidos prácticos")
  cont_prac <- recortar_seccion(texto_completo, "2\\. Contenidos prácticos",
                                "Bibliografía")
  
  tibble(
    archivo                 = basename(ruta),
    nombre_asignatura      = asig_val,
    codigo                 = cod_val,
    curso                  = curso_val,
    cuatrimestre           = cuat_val,
    requisitos             = req_val,
    recomenda              = reco_val,
    descripcion_contenidos = desc_cont,
    contenidos_teoricos    = cont_teor,
    contenidos_practicos   = cont_prac
  )
})

# ==============================================================================
# 4.1.1.3 Integración de siglas y códigos con nombres de asignaturas 
# ==============================================================================
if (file.exists(siglas_nombres_asignaturas)) {
  diccionario_siglas <- read_csv2(siglas_nombres_asignaturas, show_col_types = FALSE) %>%
    rename_all(tolower) %>%
    mutate(
      codigo_clean = as.character(str_extract(codigo, "\\d+")),
      sigla_clean  = str_trim(as.character(sigla))
    ) %>%
    filter(!is.na(codigo_clean) & !is.na(sigla_clean)) %>%
    distinct(codigo_clean, sigla_clean)
  
  datos_guias <- datos_guias_inicial %>%
    left_join(diccionario_siglas, by = c("codigo" = "codigo_clean")) %>%
    mutate(sigla = if_else(is.na(sigla_clean), codigo, sigla_clean)) %>%
    select(-sigla_clean)
} else {
  datos_guias <- datos_guias_inicial %>% mutate(sigla = codigo)
  cat("Advertencia: No se encontró el archivo CSV de siglas. 
      Usando códigos como identificador.\n")
}

# ==============================================================================
# 4.1.2 Consolidación del corpus
# ==============================================================================
corpus_busqueda <- datos_guias %>%
  filter(!is.na(nombre_asignatura)) %>%
  mutate(
    texto_unificado = tolower(paste(descripcion_contenidos, contenidos_teoricos,
                                    contenidos_practicos, sep = " ")),
    nombre_limpio   = tolower(str_trim(nombre_asignatura))
  )
```



### Tabla con los datos extraidos

El resultado del proceso anterior se puede ver a continuación. Se trata de una matriz con tantas filas como asignaturas. Los campos representan los atributos que caracterizan a cada asignatura: datos generales y contenidos que se analizarán en los siguientes bloques.


```{r}
#| label: visualizacion-corpus-busqueda
#| echo: false
#| eval: true

# ==============================================================================
# 1. SELECCIÓN Y OPTIMIZACIÓN DE CAMPOS PARA LA VISUALIZACIÓN EJECUTIVA
# ==============================================================================
vista_previa_corpus <- corpus_busqueda %>%
  select(
    Sigla = sigla,
    `Código UCO` = codigo,
    Curso = curso,
    Cuatrimestre = cuatrimestre,
    `Requisitos Previos` = requisitos,
    `Recomendaciones Docentes` = recomenda
  ) %>%
  # Limpieza de strings excesivamente largos en la vista de tabla para evitar desbordamientos
  mutate(
    `Requisitos Previos` = if_else(
      is.na(`Requisitos Previos`) | `Requisitos Previos` == "", 
      "No declarados en la guía", 
      str_trunc(`Requisitos Previos`, 80, side = "right")
    ),
    `Recomendaciones Docentes` = if_else(
      is.na(`Recomendaciones Docentes`) | `Recomendaciones Docentes` == "", 
      "No declaradas en la guía", 
      str_trunc(`Recomendaciones Docentes`, 80, side = "right")
    )
  )

# ==============================================================================
# 2. RENDERIZADO DE LA TABLA WEB INTERACTIVA
# ==============================================================================
rmarkdown::paged_table(vista_previa_corpus, options = list(rows.print = 10, max.print = 50))

```


## te quedas por aquí. creación de los índices

